臺灣臺南地方法院民事判決
109年度訴字第1201號
原      告  萌之邑有限公司

法定代理人  謝淑鳳  
訴訟代理人  李季錦律師
被      告  高陳秀美
            高水恩  
            曾永發  
訴訟代理人  曾獻賜律師
            王婷儀律師
上列當事人間請求損害賠償事件，經本院於民國109年12月29日
言詞辯論終結，判決如下：
    主  文
被告應給付原告新臺幣壹佰萬元，及被告高陳秀美、高水恩分別
自民國一百零九年七月三十一日起，被告曾永發自民國一百零九
年八月十四日起，均至清償日止，按週年利率百分之五計算之利
息。
訴訟費用由被告負擔。
本判決於原告以新臺幣叁拾叁萬肆仟元為被告供擔保後，得假執
行；但被告如以新臺幣壹佰萬元為原告預供擔保，得免為假執行
。
　　事實及理由
一、原告主張：被告於民國109年4月9日與原告簽訂土地專任委
    託銷售契約書、不動產委託銷售標的現況說明書，委託原告
    銷售臺南市○○區○○○段00○0000○0000○0000○0000地號等5筆土
    地，嗣臺南市○○區○○○段0000地號土地先行出售予訴外人顏
    得安，被告遂予原告另就其餘之土地即臺南市○○區○○○段00○
    0000○0000○0000地號等4筆土地（下稱系爭土地），簽訂土
    地專任委託銷售契約書（下稱系爭契約書），於系爭契約書
    第17條約定「地主實拿每坪4萬8千元，不負擔其他稅費、服
    務費」，經原告覓得訴外人張同銘願以新臺幣（下同）7,27
    0萬元購買，扣除土地增值稅後，已符合被告每坪實拿48,00
    0元之要求，原告之營業員鄭栢宇（原名趙栢宇）旋以通訊
    軟體Line、電話、訊息及存證信函等方式聯繫被告準備簽約
    ，惟被告均置之不理，被告顯已違反系爭契約書第3條第3項
    、第8條第2項之約定，爰依系爭契約書第10條第1項第3款之
    約定，視為受託人已完成仲介之義務，應給付違約金而提起
    本件訴訟等語。並聲明：㈠如主文第1項所示。㈡願供擔保請
    准宣告假執行。
二、被告則以：被告於簽訂系爭契約書時，並無第17條之約定，
    原告所提出之系爭契約書第17條記載「地主實拿每坪4萬8千
    元，不負擔其他稅費、服務費」等文字，係原告嗣後擅自填
    入，因此原告通知有買家願意以7,270萬元購買之條件，顯
    未達系爭契約書第2條所約定之7,950萬元，被告自無違約不
    賣之情事；再者，系爭契約書第6條第5款約定原告有將買賣
    交易之重要資訊即時告知被告之義務，而本件原告並未遵守
    此一約定，顯已違約在先。此外，系爭契約書第10條第1項
    定有違約之處罰，然細繹該項約定，均僅規範委託人即被告
    方之義務，對於受託人即原告方之義務規範均付之闕如，系
    爭契約書之約定，顯然片面加重被告之違約罰則，並免除或
    減輕預定契約條款之原告責任，對被告顯失公平，該約定應
    屬無效。縱本件被告有違約，原告請求之違約金亦有過高等
    語，資為抗辯。並聲明：㈠原告之訴駁回。㈡如受不利判決，
    願供擔保請准宣告免為假執行。
三、兩造不爭執事項：
  ㈠臺南市新營區王公廟段23地號土地面積為135 平方公尺（等
    同40.84 坪，小數點第三位以下四捨五入，下同）、同段23
    -1地號土地面積408 平方公尺（等同123.42坪）、同段23-3
    地號土地面積為549 平方公尺（等同166.07坪）、同段23-4
    地號土地面積為2590平方公尺（等同783.48坪）、同段23-5
    地號土地面積為1471平方公尺（等同444.98坪）。
  ㈡被告於109年4月9日與原告簽訂土地專任委託銷售契約書、不
    動產委託銷售標的現況說明書，委託原告銷售臺南市○○區○○
    ○段00○0000○0000○0000○0000地號等5筆土地，該銷售契約書
    之第2條有記載委託銷售總價為8,885萬元、第17條（其他約
    定事項）則顯示為空白（見本院卷第177頁至第181頁）。另
    被告亦就上開土地與原告簽訂委託銷售/出租契約內容變更
    同意書，其中記載：「…純土地買賣（租賃）台南市（縣）
    新營區（鄉鎮市○○○○段地號為23、23-1、23-3、23-4、23-5
    之土地茲因實際考慮與必要，雙方一致同意修正原委託契約
    書事項如下：一、委託銷售（出租）底價為新台幣捌仟肆佰
    陸拾壹萬元整，底價至委託銷售（出租）價格間，受託人均
    可依市場狀況廣告銷售…」（見本院卷第183頁），且前揭銷
    售契約書、變更同意書均有記載原告之負責人為謝淑鳳，經
    紀人員為趙柏宇。嗣被告高水恩及曾永發與買方即訴外人顏
    得安於109年6月10日就臺南市○○區○○○段0000地號土地簽訂
    土地買賣契約書，以買賣價金總額900萬元，經加入利息25
    元，及扣減仲介服務費321,944 元、土地增值稅657,299元
    、履約保證費5,400 元、地政士費用及代支費18,827元，出
    賣人實收7,996,555元成交（見本院卷第217頁）。
  ㈢被告與原告簽訂系爭契約書，委託原告銷售系爭土地，記載
    簽約日期為109年6月10日，系爭契約書第2 條約定「委託銷
    售總價為新臺幣柒仟玖佰伍拾萬元整。…」、第3條約定「（
    委託銷售期間）一、委託銷售期間自民國109年6月10日起至
    109年6月30日止……」、第4條約定「（服務報酬）一、買賣
    成交者，受託人得向委託人收取服務報酬，其數額為實際成
    交價之百分之肆…」、第6條約定「（受託人之義務）…五、
    如買方簽立「要約書」，受託人應於二十四小時內將該要約
    書轉交委託人，不得隱瞞或扣留。但如因委託人之事由致無
    法送達者，不在此限。…」（見本院卷第65頁至第71頁）
  ㈣就交易系爭土地之土地增值稅為5,845,310元。
四、兩造爭執事項：
  ㈠兩造有無以口頭或以系爭銷售契約書第17條約定「地主實拿
    每坪4萬8千元，不負擔其他稅費、服務費」？
  ㈡原告有無違反系爭契約第6條第5款關於即時通報之受託人義
    務？
  ㈢原告主張被告違反系爭契約書第3條第3項、第8條第2項，依
    第10條第1項第3款約定，請求被告給付違約金100萬元，有
    無理由？系爭銷售契約第10條第1項有無違反民法第247 條
    之1規定，對被告而言顯失公平，而有無效之情事？
五、得心證之理由：
　㈠兩造確有以系爭契約書第17條約定「地主實拿每坪4萬8千元
    ，不負擔其他稅費、服務費」，其理由析述如下：
　⒈原告所提出之系爭契約書第17條記載有「地主實拿每坪4萬8
    千元，不負擔其他稅費、服務費」之文字（見本院卷第71頁
    ），為被告所否認，被告並以於系爭契約書簽名時，並無該
    等文字，且於第17條約定旁之受託人簽章欄顯示為空白，可
    論推該等文字係原告擅自填入等語置辯。惟按當事人互相意
    思表示一致者，無論其為明示或默示，契約即為成立，民法
    第153條定有明文，而此契約成立，除法有明定之要式行為
    外，並無一定要以文字或書面為之，要屬當然。
　⒉經查，證人鄭栢宇於本院時具結證稱：伊在原告公司擔任仲
    介，本件被告委託原告出售臺南市○○區○○○段00○0000○0000○
    0000○0000地號等5 筆土地係由伊負責，一開始原告是與被
    告簽訂一般委託，後來有買方出現，所以於109年4月9日即
    與被告簽訂專任委託，並於土地專任委託銷售契約書中第2
    條之委託銷售總價約訂為8,885萬元，此價格是所謂的廣告
    價，另與被告簽訂委託銷售/出租契約內容變更同意書約定
    底價為8,461萬元，此即所謂之銷售底價，只要買方有出價
    達到這個價錢，就可以直接成交。但後來買方只有需要臺南
    市○○區○○○段0000地號土地，因此經被告同意先出售該筆土
    地，再就系爭土地另為出售，但因原本的專任委託銷售契約
    書係針對5筆土地，因此需要另外簽訂契約才能收受其他買
    方的斡旋，所以兩造就在臺南市○○區○○○段0000地號土地簽
    訂買賣契約書當日，另外就系爭土地簽訂專任委託銷售契約
    書，但因為簽約當天時間較為緊急，漏未攜帶銷售/出租契
    約內容變更同意書及公司章，所以原告之老闆才會在徵得被
    告同意之後，將「地主實拿每坪4萬8千元，不負擔其他稅費
    、服務費」等文字填入契約中，以達到與契約內容變更同意
    書之效果，而關於地主每坪實拿48,000元之要求，於被告一
    開始委託原告銷售土地時即有強調，且於銷售23-3地號土地
    時，被告確實每坪也實拿48,000萬元等語明確（見本院卷第
    337頁至第350頁），互核兩造就臺南市○○區○○○段00○0000○0
    000○0000○0000地號等5 筆土地所簽訂之契約，確實區分為
    銷售總價之8,885萬元及底價之8,461萬元等2種價格，且為
    兩造所不爭執，顯見證人鄭栢宇證述一般受託銷售房地有區
    分廣告價與底價之慣例，應屬可信，則其證稱因簽訂臺南市
    ○○區○○○段0000地號土地當日，同時就系爭土地另訂契約時
    ，因漏未攜帶契約內容變更同意書，始在徵得被告同意下，
    填入系爭契約書第17條其他約定事項欄中，以達約定底價之
    效果，非屬全然無據。
　⒊證人張同銘於本院時具結證稱：伊在鋼鐵公司擔任總經理，
    因為公司要擴廠，所以需要找土地，恰巧看到廣告之牌子就
    與仲介聯繫，原本公司考量只想買面積比較大的土地，但是
    被告堅持系爭土地要一起出售，且伊以為稅賦是各自負擔，
    但是仲介（即鄭栢宇及原告之老闆）說被告堅持每坪要實拿
    48,000元，所以才會有3次出價，分別是6,963萬元、7,085
    萬元、7,270萬元，也就是經過與仲介討論，將被告想實拿
    的金額加上稅賦，最後才會決定出價7,270萬元，但因為原
    本應該買賣雙方各自負擔的稅賦，均改由公司負擔，因此伊
    才會與仲介討論是否降低仲介費用，從原本買賣價金之2％變
    更為只收100萬元等語綦詳（見本院卷第351頁至第357頁）
    ，是證人張同銘既有自原告處得知被告出售系爭土地每坪需
    實拿48,000元且不負擔稅賦之訊息，足認兩造間應有就「地
    主實拿每坪4萬8千元，不負擔其他稅費、服務費」有所約定
    ；參以，證人即被告高陳秀美、高水恩之子高紀清於本院時
    亦具結證稱：伊母親有跟鄭栢宇、原告提及每坪實拿48,000
    元，少一毛都不行，也就是假如對方出價低於這各價錢就不
    用談，就不會出賣，所謂每坪實拿48,000 元就是扣除稅賦
    和服務費後的價錢。而這樣的說法是早在一開始被告委託原
    告銷售臺南市○○區○○○段00○0000○0000○0000○0000地號等5筆
    土地時就已經提及，因此臺南市○○區○○○段0000地號土地先
    為出售時，被告每坪確實有拿超過48,000元，所以在系爭土
    地出售時，鄭栢宇有提出以每坪實拿48,000元做為基礎試算
    後之金額，因此才會同意在契約上填寫金額7,950萬元並簽
    約等語（見本院卷第358頁至第364頁），益徵被告於委託原
    告銷售土地之初，即有要求每坪需實拿48,000元之底限，因
    此原告於系爭契約書第17條填載「地主實拿每坪4萬8千元，
    不負擔其他稅費、服務費」等文字，確係為被告之真意並為
    系爭契約書之一部，兩造自均受該約定之拘束，堪以認定。
　⒋至系爭契約書第17條旁之「委託人簽章」處，被告固未簽名
    （見本院卷第71頁），就此證人鄭栢宇解釋稱：因為簽約當
    日很混亂，當時代書在簽23-3地號土地，所以伊這邊在簽系
    爭土地之委託銷售契約書過於混亂，所以疏忽等語（見本院
    卷第346頁），並非全然不可盡信，且觀之系爭契約書第17
    條所約定之文字，本院既已認定乃係兩造所約定之真意，則
    依該條之記載係「本事項未經受託人於簽章欄用公司章印者
    無效」，而非未經委託人簽章者無效，因此該約定縱未經被
    告簽名於旁，亦不影響其拘束兩造之效力。
　㈡原告並無違反系爭契約第6條第5款關於即時通報之受託人義
    務，理由論述如下：
　⒈按系爭契約書第6條第5款約定，如買方簽立「要約書」，受
    託人應於24小時內將該要約書轉交委託人，不得隱瞞或扣留
    ，但如因委託人之事由致無法送達者，不在此限。
　⒉被告固主張原告接受張同銘之買賣議價委託書及確認書後，
    未及時轉知被告，有違反系爭契約書第6條第5款之約定云云
    。經查，證人鄭栢宇於本院時具結證述：張同銘每次出價，
    伊都有親自去被告之蘭花園跟他們報告，因為被告要3人都
    在場，才能跟他們說，並且換算成每坪單價供被告參考等語
    （見本院卷第342頁至第343頁、第345頁），佐以證人張同
    銘於本院時具結證稱：因為伊很急迫，所以歷次出價，仲介
    2、3天內就會回覆等語（見本院卷第356頁），可認原告之
    營業員鄭栢宇於接受張同銘之議價通知後，既可於2、3天內
    迅速回覆張同銘關於被告是否願意出賣之訊息，則其勢必於
    接獲張同銘之出價要約後，旋即向被告報告，執此實難認原
    告有何違反系爭契約書第6條第5款約定之情事；況且，依原
    告所提出鄭栢宇與被告間之通訊軟體Line對話紀錄以觀（見
    本院卷第187頁），鄭栢宇確有數次以文字聯繫與被告曾永
    發於蘭花園碰面，且曾傳送張同銘之買賣議價委託書之相片
    ，並表示張同銘之出價以達被告委託價格之訊息予被告曾永
    發，益徵證人鄭栢宇所稱會至蘭花園將張同銘出價之資訊轉
    知被告一節非虛，而可採信。
　㈢系爭銷售契約第10條第1項並無違反民法第247條之1規定，對
    被告顯失公平，而有無效之情事，從而原告主張被告違反系
    爭契約書第3條第3項、第8條第2項，依第10條第1項第3款約
    定，請求被告給付違約金100萬元，為有理由。茲析述如下
    ：
　⒈按依照當事人一方預定用於同類契約之條款而訂定之契約，
    為免除或減輕預定契約條款之當事人之責任者之約定，按其
    情形顯失公平者，該部分約定無效，民法第247條之1第1款
    定有明文。所稱「免除或減輕預定契約條款之當事人之責任
    者」，係指一方預定之該契約條款，為他方所不及知或無磋
    商變更之餘地，始足當之。所謂「按其情形顯失公平者」，
    則係指依契約本質所生之主要權利義務，或按法律規定加以
    綜合判斷，有顯失公平之情形而言（最高法院102年度台上
    字第2017號判決參照）。經查，被告與原告簽訂系爭契約書
    前，即以同樣之定型化契約就臺南市○○區○○○段00○0000○000
    0○0000○0000地號等5筆土地為簽署，有該2份土地專任委託
    銷售契約書存卷可參（見本院卷第65頁至第71頁、第177頁
    至第180頁），實難認被告有何所不及知或無變更磋商之餘
    地；又系爭契約書之內容係被告委由原告銷售其所有之系爭
    土地，因此系爭契約對於原告而言，因居間而獲得報酬乃係
    依此契約所生之主要權利義務，稽之系爭契約書第10條之規
    定，係分別就委託人於委託其間內，自行將房地出售、出租
    或由第三人介紹或其他類似之銷售行為（系爭契約書第10條
    第1項第1款參照）、委託人與受委託人覓得之買方私下成交
    （系爭契約書第10條第1項第2款參照）、委託人於委託其間
    ，當受託人已覓得符合底價之買方時，委託人不配合簽認要
    約書或議價委託書等相關契約（即系爭契約書第5條第6項之
    規定），或拒絕與受託人依約洽妥之買方客戶簽訂不動產買
    賣契約書者（系爭契約書第10條第1項第3款參照）及受託人
    已提供委託人曾經仲介之客戶名單，而委託人於委託其間或
    屆滿後3個月內，委託人逕與該客戶或其配偶二親等內之親
    屬成交者（系爭契約書第10條第1項第4款參照）之行為者，
    視為受託人已完成仲介之義務，委託人仍應支付委託銷售總
    價之6％作為違約金。細繹該等規定均係規範委託人之行為已
    嚴重害及系爭契約書之受託人之主要權利，因此系爭契約書
    以委託人若有上開行為視為受託人已完成仲介，委託人需支
    付違約金一節，亦難認該等規定有何顯失公平之虞，是系爭
    銷售契約第10條第1項並無違反民法第247條之1規定，而有
    無效之情事。
　⒉按委託期滿前，如已成交，或受託人已將覓得符合底價之買
    方訊息通知受託人時，本契約有關雙方應盡義務之約定，並
    不因委託期滿而失其效力；買賣雙方價金與條件一致時，委
    託人應與受託人所仲介成交之買方另行簽訂「不動產買賣契
    約書」，並約定由委託人指定由住商總部簽約中心合作之特
    約地政士，辦理所有權移轉登記及相關手續；委託人於委託
    其間，當受託人已覓得符合底價之賣方時，委託人拒絕與受
    託人依約洽妥之買方客戶簽訂不動產買賣契約書者，視為受
    託人已完成仲介之義務，委託人仍應支付受託人以委託銷售
    總價6％計算之違約金，並應全額一次付予受託人，系爭契約
    書第3條第3款、第8條第2項、第10條第1項第3款分別定有明
    文。查原告覓得張同銘願以7,270萬元出價，有買賣議價委
    託書在卷可查（見本院卷第73頁），並經證人張同銘於本院
    時證述明確（見本院卷第353頁），而此金額扣除系爭土地
    之土地增值稅5,845,310元後，以系爭土地面積達1392.72坪
    （記算式：40.84 坪＋123.42坪＋783.48坪＋444.98坪＝1392.7
    2坪）計算，在被告不負擔其他稅費、服務費之情況下，被
    告每坪可實拿48,003元【計算式：（7,270萬元－5,845,310
    元）÷1392.72＝48,003元，元以下四捨五入】，顯已達被告
    之底價，嗣被告經原告通知後，拒絕與原告依約洽妥之買方
    客戶簽訂不動產買賣契約書者，依上揭約定，視為原告已完
    成仲介之義務，被告仍應支付原告以委託銷售總價6％計算之
    違約金。至被告雖以張同銘就系爭土地出價之金額7,270萬
    元並未達系爭契約書所約定7,950萬元云云，惟證人高紀清
    於本院時證稱：該7,950萬元係有加上仲介費、土地增值稅
    ，所以伊認知之7,950萬元是有包含其他費用，所以扣除後
    實拿會低於該數額等語（見本院卷第364頁），是原告所覓
    得之張同銘出價金額形式上雖不符合系爭契約書所約定7,95
    0萬元之廣告價，惟該7,950萬元係在未扣除服務費及其他稅
    賦之情況下所計算而成，因此依系爭契約書第17條被告不負
    擔其他稅費、服務費之約定下，以張同銘所出價之7,270萬
    元，確已符合被告之底價無訛，被告就此部分之主張難以採
    為對其有利之認定。
　⒊按約定之違約金額過高者，法院得減至相當之數額，民法第2
    52 條固有明定；惟此規定乃係賦與法院得依兩造所提出之
    事證資料，斟酌社會經濟狀況並平衡兩造利益而為妥適裁量
    、判斷之權限，非謂法院須依職權蒐集、調查有關當事人約
    定之違約金額是否有過高之事實，而因此排除債務人就違約
    金過高之利己事實，依辯論主義所應負之主張及舉證責任。
    況違約金之約定，為當事人契約自由、私法自治原則之體現
    ，雙方於訂約時，既已盱衡自己履約之意願、經濟能力、對
    方違約時自己所受損害之程度等主、客觀因素，本諸自由意
    識及平等地位自主決定，除非債務人主張並舉證約定之違約
    金額過高而顯失公平，法院得基於法律之規定，審酌該約定
    金額是否確有過高情事及應予如何核減至相當數額，以實現
    社會正義外，當事人均應同受該違約金約定之拘束，法院亦
    應予以尊重，始符契約約定之本旨。倘債務人於違約時，仍
    得任意指摘原約定之違約金額過高而要求核減，無異將債務
    人不履行契約之不利益歸由債權人分攤，不僅對債權人難謂
    為公平，抑且有礙交易安全及私法秩序之維護（最高法院92
    年度台上字第2747號、93年度台上字第909號判決意旨參照
    ）。查被告拒絕與原告已覓得符合其底價之買方客戶簽訂不
    動產買賣契約書者，視為原告已完成仲介之義務，被告仍應
    支付原告以委託銷售總價6％計算之違約金，是原告依約本可
    請求4,362,000元（計算式：7,270萬元×6％＝4,362,000元）
    ，但於本件中僅請求100萬元等情以觀，本院審酌倘系爭土
    地倘以7,270萬元成交，則原告可自張同銘處取得服務費100
    萬元，此有買賣議價委託書存卷可參（見本院卷第73頁），
    並經證人張同銘證述綦詳（見本院卷第353頁），是原告以
    其所未收取之100萬元服務費作為本件請求違約金之基礎，
    尚屬適當，亦符合基於契約自由及契約嚴守之精神，法院自
    應予以尊重。此外，被告復未能舉出其他證據，證明原告所
    主張或兩造所約定之違約金額有過高而顯失公平之虞。從而
    ，被告請求本院依民法第252條規定，將違約金酌減，即無
    足採。
六、綜上所述，原告依系爭契約書第10條第1項第3款之約定，請
    求被告給付100萬元，及自起訴狀繕本送達之翌日即被告高
    陳秀美、高水恩自109年7月31日起（繕本均於109年7月30日
    送達；送達證書見本院卷第153頁、第155頁）、被告曾永發
    自109年8月14日（繕本109年8月3日寄存送達，同年月月13
    日生送達效力；送達證書見本院卷第157頁）起，均至清償
    日止，按週年利率5％計算之利息，為有理由，應予准許。
七、兩造均陳明願供擔保聲請宣告假執行及免為假執行，經核均
    與規定相符，爰依民事訴訟法第390 條第2 項及第392 條第
    2 項規定酌定相當之擔保金額分別宣告之。
八、本件為判決基礎之事證已臻明確，兩造其餘之攻擊防禦方法
    及舉證，經本院審酌後，認均不足以影響本判決之結果，毋
    庸一一論列，併此敘明。
九、訴訟費用負擔之依據：民事訴訟法第78條、第85條第1項本
    文。
中　　華　　民　　國　　110  　年　　1　　月　　28　　日
                  民事第五庭    法  官　施志遠 
以上正本證明與原本無異。
如不服本判決，應於送達後20日內，向本院提出上訴狀並表明上
訴理由（須附繕本）。如委任律師提起上訴，應一併繳納上訴審
裁判費。
中　　華　　民　　國　　110  　年　　1　　月　　29　　日
                                書記官　李慈容